【裁判字號】    97,訴,3464
【裁判日期】    970825
【裁判案由】    侵權行為損害賠償
【裁判全文】
臺灣臺北地方法院民事判決              97年度訴字第3464號
    原      告  丁○○○○○○.
                藝騰貿易有限公司
    上  一  人
    法定代理人  丙○○
    訴訟代理人  張慧明律師
    被      告  京華城股份有限公司
    法定代理人  甲○○
    訴訟代理人  乙○○
                宋  仁
上列當事人間侵權行為損害賠償事件，本院於九十七年八月十一
日言詞辯論終結，判決如下：
    主  文
被告應給付原告新臺幣貳佰萬元，及自民國九十七年四月二十三
日起至清償日止，按年息百分之五計算之利息。
訴訟費用由被告負擔。
本判決於原告以新台幣陸拾陸萬元供擔保後，得假執行。被告以
新臺幣貳佰萬元供擔保後，得免假執行。
    事  實及理  由
一、原告起訴主張：
    (一)原告丁○○○○○○○○○○○○○（VICARIOTTO MAUR
      O ALBERTO）於我國註冊第0000000號「SARTORIAMV MAURO
       VICARIOTTO」商標（下簡稱MV商標），指定使用於「衣
      服、靴鞋、襪子、帽子、頭巾」等商品，專用期間自西元
      2005年11月1日至2015年10月31日止，目前仍有效存在。
      另原告藝騰貿易有限公司（下簡稱藝騰公司），係經依法
      登記之商標被授權人。被告於其經營京華城購物中心四樓
      L區提供場地予訴外人簡岑朵及盧啟志，設立專櫃，標示
      相同之MV商標圖樣，公然販售仿冒商品。經原告提起告訴
      ，並經臺北市政府警察局松山分局於民國95年4月18日對
      前開專櫃搜索，扣押仿冒品，嗣經臺灣臺北地方法院檢察
      署偵查終結起訴，並經鈞院95年度易字第1889號及臺灣高
      等法院96年度上易字第91號刑事判決均判處訴外人簡承朵
      、盧啟志有罪在案。另原告對訴外人盧啟志、簡岑朵提起
      附帶民事訴訟，亦經鈞院96年度智字第13號民事判決應賠
      償原告新臺幣（下同）1000萬元在案。
    (二)被告於其經營之京華城購物中心四樓L區提供場地予訴外
      人盧啟志、簡岑朵設立專櫃販賣仿冒品，縱非故意，亦有
      重大過失。且依媒體報導，在93年間，被告京華城即因專
      櫃販賣假名錶而遭搜索，事後就應嚴加檢視各專櫃商標之
      合法性，然事隔二年，竟又有本案發生，其過失實屬重大
      。
    (三)誠如有媒體報導所言「這起在知名百貨內設櫃販賣仿冒品
      案件，引起百貨界震驚，原因是，消費者大多因百貨公司
      知名度高，所以相信專櫃所販售物品不可能有假貨，仿冒
      MV商品單價動輒數千元起跳，不少民眾因此當了『冤大頭
      』」，經查仿冒專櫃所出售之仿冒品，均係由被告京華城
      公司出具發票，實如在背書保證專櫃之仿品。且貨款亦係
      被告先行收受，依與專櫃商之契約，按銷售總額之多寡，
      依不同成數，抽取金額後，才撥還專櫃商。縱觀銷售場地
      的提供到整個銷售仿品流程的介入，被告對於本案侵害商
      標之構成，提供了極具關鍵性的助力，且對於侵害事實的
      發生，以其經營百貨之專業，注意義務猶應較一般廠商為
      高，然其能注意，應注意而不注意，自屬有重大過失。
    (四)又訴外人盧啟志在答辯時曾提出一份證據，係原告發給被
      告職員林正鑫之電子信件，此一電子信函已請中央翻譯社
      翻譯，謹請卓參。其內容在提醒被告MV商標權之真正所有
      人為原告維卡里奧圖，專櫃契約的當事人應為維卡里奧圖
      。按訴外人林正鑫為被告之科長，為樓面主管，其經原告
      維卡里奧信函通知，理應知悉MV商標權之真正歸屬，何況
      依常理判斷，該商標主要即係維卡里奧之姓名，縱始盧啟
      志曾惡意搶先註冊在案，也應該可以判斷得出商標必然會
      有爭議，在沒有定案前，應該暫緩提供盧啟志及簡岑朵設
      立專櫃。然而被告卻置原告維卡里奧之通知於不顧，仍然
      讓盧啟志及簡誠朵設立專櫃，大賣仿冒品。尤其被告之四
      樓賣場號稱香榭大道，強調均係國際精品。而所謂國際精
      品，在一般消費者認識，應係指該品牌所有人為跨國企業
      ，且商品在世界行銷至少有相當年度以上，例如其中的「
      Hugo Boss」。試問，被告讓盧啟志等設立的專櫃，與「
      Hugo Boss」等名牌專櫃併設於國際精品區，造成消費者
      嚴重混淆誤認，進而損及原告商標權益，若竟能全然不負
      責任，則法律尊嚴安在？
    (五)民法第185條規定「數人共同不法侵害他人之權利者，連
      帶負損害賠償責任；不能知其中孰為加害人者，亦同。造
      意人及幫助人，視為共同行為人」，被告雖非直接參與製
      造侵權商品，惟其出租場地給侵權行為人，以及在販售侵
      權商品過程中開具發票，按數抽成，至少應構成幫助人之
      行為，被告應視為共同侵權行為人，依法被告應與盧啟志
      及簡誠朵負1000萬之連帶責任，惟念及被告所為尚非直接
      侵權行為，爰依共同侵權行為之法律關係，請求被告賠償
      原告200萬元。
    (六)雖被告抗辯本件原告之請求權已罹民法第197條消滅時效
      云云。惟如繼續性之侵權行為，於侵害終止前，損害仍在
      繼續狀態中，被害人無從知悉實際損害之情形，自無法行
      使損害賠償請求權，其消滅時效自應俟損害之程度底定知
      悉時起算，此觀最高法院85年度台上字第1927號判決意旨
      即明。
    (七)訴之聲明：
      1.被告應給付原告200萬元，及自起訴狀繕本送達之翌日
        起至清償日止，按年息百分之五計算之利息。
      2.願供擔保，請准宣告假執行。
二、被告抗辯則以：
    (一)原告既於起訴狀內自承，原告於91年10月16日發電子郵件
      給被告員工林正鑫，提醒被告該商標之真正所有人係原告
      ，則原告自91年10月16日起即知案外人盧啟志、簡岑朵在
      被告所有之京華城承租專櫃販售系爭MV商標商品，亦即，
      原告已知權利受侵害且知悉賠償義務人。又原告於94年11
      月1日取得我國註冊之商標MV專用權，則原告此時起即取
      得侵權行為損害賠償請求權，且原告於95年9月25日對被
      告提起刑事附帶民事訴訟，但為臺灣高等法院96年抗字第
      582號民事裁定認為原告起訴不合法而遭駁回。原告竟又
      於97年4月提起本訴，依最高法院71年台上字第1788號判
      例，原告於95年9月25日對被告提起刑事附帶民事訴訟遭
      駁回後六個月內不起訴，時效視為不中斷，是故，本件原
      告據以主張損害賠償之請求權因時效完成而消滅。
    (二)當初訴外人盧啟志向被告談招商時曾與原告維卡里奧圖一
      起到現場，被告由外觀誤以為他們是有合作關係，且盧啟
      志曾提供註冊證給被告看（見97年6月30日言詞辯論筆錄
      ）。盧啟志在被告處開幕時就已經以晴健公司與被告簽約
      ，是在四樓的專櫃，被告把相類似的外國品牌都放在四樓
      ，至於是本國人註冊或外國人註冊在所不問。當時盧啟志
      說商標尚未註冊，被告有要求盧啟志提供販賣商品合法使
      用之證明，也曾到商標局網站上查詢，但申請中的案件沒
      辦法查到（見97年8月11日言詞辯論筆錄）。
    (三)後來因盧啟志表明無法經營下去，92年1月1日遂由承立服
      裝洋行（下簡稱承立洋行）與被告換約，先做租賃契約的
      移轉，也要求商標一併轉給承立洋行。這個商標被告是根
      據晴健公司92年1月1日經過智慧財產局審定公告註冊，商
      標審定公告的意義是在有其他意見的人在這段期間內提出
      異議，但原告未提出異議，到92年12月1日讓盧啟志取得
      MV 商標註冊證，被告相信盧啟志是合法的權利人。依照
      一般商業習慣，原告如要主張權利應會發正式的文件給公
      司，但原告僅發電子郵件給被告的員工林正鑫，原告雖在
      電子郵件內說商標是他的，未提出任何證明，但被告當時
      上網去查，顯示無人註冊，一直到95年4月18日原告會同
      警方到被告搜索期間，被告均未收到任何通知說明權利是
      有問題的（見97年8月11日言詞辯論筆錄）。
    (四)答辯聲明：
      1.駁回原告之訴。
      2.如受不利判決，願供擔保請准免假執行。
三、兩造不爭執事項：
    (一)90年8月27日訴外人盧啟志與被告簽訂京華城四樓專櫃合
      約，販售MV商標產品，當時被告知悉系爭商標尚未註冊。
    (二)90年11月29日訴外人盧啟志以晴健公司名義向智慧財產局
      申請MV商標註冊。
    (三)90年12月27日原告向智慧財產局申請MV商標註冊。
    (四)91年10月16日原告曾發電子郵件給被告員工林正鑫（被告
      四樓樓管人員），內容係原告聲明為系爭商標之所有權人
      。
    (五)92年1月1日晴健公司申請的MV商標，經智慧財產局審定公
      告。
    (六)92年1月1日簡岑朵開設之承立洋行承受訴外人盧啟志專櫃
      之權利義務、在京華城四樓販售MV商標的產品。
    (七)92年12月1日晴健公司取得系爭MV商標。
    (八)93年2月9日晴健公司將系爭商標轉讓予承立洋行。
    (九)94年10月1日晴健公司取得的MV商標遭智慧財產局撤銷，
      同日原告取得MV商標權。
    (十)95年4月18日因原告提出告訴，臺北市政府警察局松山分
      局至被告四樓處及承立洋行內，扣得褲子363件、單價328
      0元，襯衫167件、單價4980元，成套西裝68套、單價2萬
      3980元，單件西裝124件、單價9980元，針織衫284件、單
      價3980元，長大衣44件、單價4萬5800元，夾克37件、單
      價8980元、合計共836萬8240元。
    (十一)訴外人盧啟志、簡岑朵因違反商標法第82條販賣仿冒商品
      罪經本院各判處有期徒刑五月，得易科罰金（95年易字第
      1889號）。雖經訴外人盧啟志、簡岑朵上訴至臺灣高等法
      院，惟均經駁回上訴確定（96年度上易字第91號）。原告
      利用該刑事程序提起刑事附帶民事訴訟，其中關於請求訴
      外人盧啟志損害賠償部分，經本院判命訴外人盧啟志、簡
      岑朵應連帶賠償原告1000萬元及自95年10月4日起至清償
      日止按年息百分之五計算之利息（96年度智字第13號），
      經訴外人盧啟志、簡岑朵上訴之臺灣高等法院，經臺灣高
      等法院駁回渠等上訴確定（96年度智上字第36號）。關於
      對被告提起刑事附帶民事訴訟部分，因檢察官起訴之效力
      不及於被告，故經本院以原告起訴不合法裁定駁回其訴（
      96年度智字第13號），原告不服提起抗告，臺灣高等法院
      裁定駁回原告之抗告（96年度抗字第582號）。
四、兩造爭執要點：
    (一)原告97年4月8日提起本件訴訟，其請求權是否已罹於民法
      第197條二年之時效？
    (二)原告主張被告身為百貨業者，竟未妥善查證訴外人盧啟志
      、簡岑朵有無使用系爭商標之權利，將被告經營之京華城
      百貨租予晴健公司及承立洋行，其行為是否具有故意、過
      失？應否負民法第185條共同侵權行為之責任？
五、本院得心證之理由：
    (一)原告97年4月8日提起本件訴訟，其請求權是否已罹於民法
      第197條二年之時效？
      1.按「因侵權行為所生之損害賠償請求權，自請求權人知
        有損害及賠償義務人起，二年間不行使而消滅。自有侵
        權行為時起，逾十年者亦同」民法第197條第1項定有明
        文。第按「按民法第197條第1項規定：『因侵權行為所
        生之損害賠償請求權，自請求權人知有損害及賠償義務
        人時起，二年間不行使而消滅。自有侵權行為時起，逾
        十年者亦同』。該條項所稱『自請求權人知有損害時起
        』之主觀『知』的條件，如係一次之加害行為，致他人
        於損害後尚不斷發生後續性之損害，該損害為屬不可分
        （質之累積），或為一侵害狀態之繼續延續者，固應分
        別以被害人知悉損害程度呈現底定（損害顯在化）或不
        法侵害之行為終了時起算其時效。惟加害人之侵權行為
        係持續發生（加害之持續不斷），致加害之結果（損害
        ）持續不斷，若各該不法侵害行為及損害結果係現實各
        自獨立存在，並可相互區別（量之分割）者，被害人之
        損害賠償請求權，即隨各該損害不斷漸次發生，自應就
        各該不斷發生之獨立行為所生之損害，分別以被害人已
        否知悉而各自論斷其時效之起算時點，始符合民法第1
        97條第1項規定之趣旨，且不失該條為兼顧法秩序安定
        性及當事人利益平衡之立法目的」最高法院94年台上字
        第148號判決意旨可資參照。
      2.經查，原告主張之事實係指被告未查證訴外人盧啟志、
        簡岑朵是否擁有系爭之商標權，即將京華城四樓專櫃租
        予渠等經營之公司販售仿冒原告商標之商品。該販售之
        行為，如確係侵害原告之權利，乃一繼續性行為，且無
        法預知何時消費者會前來購買，該損害隨時可能因為消
        費者購買而發生，自無法分割該販售之行為，該損害應
        屬不可分，且在查獲訴外人盧啟志及簡岑朵之違法行為
        後，原告始得依查扣之物計算其損害，故原告主張以不
        法侵害之行為終了時起算其時效，洵屬正當，被告該部
        分之抗辯，難認有理由。
    (二)原告主張被告身為百貨業者，竟未妥善查證訴外人盧啟志
      、簡岑朵有無使用系爭商標之權利，將被告經營之京華城
      百貨租予晴健公司及承立洋行，其行為是否具有故意、過
      失？應否負民法第185條共同侵權行為之責任？
      1.按「因故意或過失，不法侵害他人之權利者，負損害賠
        償責任。故意以背於善良風俗之方法，加損害於他人者
        亦同」、「數人共同不法侵害他人之權利者，連帶負損
        害賠償責任，不能知其中孰為加害人者，亦同」、「造
        意人及幫助人，視為共同行為人」民法第184條第1項、
        第185條第1項、第2項分別定有明文。
      2.第按「... 而所謂過失，乃應注意能注意而不注意即欠
        缺注意義務之謂。構成侵權行為之過失，係指抽象輕過
        失即欠缺善良管理人之注意義務而言。行為人已否盡善
        良管理人之注意義務，應依事件之特性，分別加以考量
        ，因行為人之職業、危害之嚴重性、被害法益之輕重、
        防範避免危害之代價，而有所不同」最高法院93年台上
        字第851號判決意旨參照。
      3.民事責任之目的，在於讓被害人得主張損害賠償，並阻
        止不法行為之發生，如判斷行為人是否有過失，以處理
        自己之事務之注意程度衡之，則平日行事粗枝大葉、或
        對己一言一行本就漠不關心者，將因此而不被認為違反
        其注意義務，即有失衡平。從而，對於注意義務之違反
        ，應以客觀上具備智識能力、良知、理性而謹慎之人，
        在同一環境之下，是否會違反同樣之注意義務為判斷標
        準，並探討損害事故發生的可能性、被害人在社會之價
        值性、權利受侵害之嚴重性與被害人損失綜合判斷，此
        亦為前開最高法院判決意旨所揭櫫。
      4.商標尚未註冊前，尚非法律所承認的權利，自不能主張
        民法第184條前段之權利。從而，原告94年10月1日取得
        系爭商標的權利，自應審酌被告於94年10月1日之後，
        有無侵害原告商標權之行為？是否94年10月1日以前被
        告之行為是否即無須再行審酌？經查，被告在90年8月
        27 日及92年1月1日分別與訴外人盧啟志、簡岑朵所代
        表之公司簽訂專櫃租約時，訴外人盧啟志、簡岑朵均未
        取得系爭MV商標權，其後92年12月1日至94年10月1日間
        ，訴外人盧啟志、簡岑朵曾取得MV商標權，但最後仍遭
        撤銷，並由原告取得商標權，此均為兩造所不爭執之事
        實。被告既身為知名百貨業者，對於專櫃之招商自應慎
        重，如廠商未具有合法的授權文件，基於一般具備智識
        能力、良知、理性而謹慎之人，應認為百貨業者應拒絕
        此類「來路不明」的廠商進駐：
        (1)且觀警方查扣之仿冒服飾之平均單價，均高達萬元之
          譜，且該專櫃又設於京華城四樓外國品牌區，就一般
          人之通常觀念，均會認為該區為國際服飾精品區，然
          被告竟在廠商無商標權之資料下，即將專櫃出租予廠
          商，該行為顯然是造成94年10月1日以後原告發生損
          害的原因。
        (2)或謂，被告未曾受原告通知，不知道原告何時取得權
          利，自無故意、過失可言云云。但該項論點係建立在
          被告無可歸責事由之基礎上。被告身為知名的百貨業
          者，該專櫃單件大衣高達4萬5800元、單件夾克近900
          0元，自應知悉係國際精品之高價位價格，如認為原
          告沒有通知，被告即可繼續收取其租金或其他商業利
          潤，顯然失其衡平。換言之，本院如認為，被告在招
          商之時，不需要審慎的考量進駐廠商販售物品有無商
          標權之問題，如未受權利人通知前，均不負賠償責任
          ，則百貨業、網路經營者甚或一般各式商店恐將群起
          仿效，反正先賣再說，只要未受通知，皆可販售可能
          無商標權的物品，事後再以廠商保證具有合法權利為
          由予以免責，實具有商標權之人權利保護不周。因此
          ，如被告無法確切肯定，並取得廠商出具的合法授權
          文件，如事後造成消費者或商標權人損害，即應認為
          其違反注意義務，始符衡平。
        (3)從風險理論觀之，誰能控制風險，自應由該人來控制
          風險，如果他對於控制風險有過失，自應認為其違反
          注意義務有過失。拒絕無商標權之廠商進駐，本就是
          身為百貨業者得以控制之風險，其判斷國外商標有無
          注意能力亦較一般人為高，從而，自難認為「原告未
          通知被告，被告即得以出租給可能侵害商標權」之人
          為有理由。
        (4)雖然訴外人盧啟志及簡岑朵在設櫃之初，原告因在我
          國尚未取的商標權，而無法向被告主張權利。然而，
          如果被告不貪圖利益而讓「未能提供授權與商標註冊
          資料」的廠商進駐，該項對原告的侵害勢必不會發生
          ，換言之，原告94年10月1日取得權利後，因被告之
          前行為，導致原告之損害在94年10月1日後立即發生
          ，如果被告沒有該項前行為，該損害必定不會發生。
          由是可知，該損害之發生，可歸責者係被告之前行為
          ，而非原告。從而，縱然未見原告在94年10月1日後
          ，95年4月18日被告受搜索前通知被告「原告已取得
          權利」之事，該實害原係被告所引起，亦不能將被告
          已具過失之行為合法化變成無過失。
        (5)再者，消費者購買系爭商標之商品後，貨款亦係被告
          先行收受，並依與專櫃商之契約，按銷售總額之多寡
          ，依不同成數，抽取金額後，才撥還專櫃商，被告亦
          從該販售中獲利。被告可以從系爭英文商標中，輕易
          的可見係一外國品牌，並從原告91年10月16日之電子
          郵件中，輕易地發現該品牌係以一外國人之名字命名
          ，而該品牌又與該外國人之姓名相同，被告身為知名
          百貨業者，竟辯稱該品牌並不知名，是國內商標，我
          們認為在臺灣有註冊云云（見本院97年6月30日言詞
          辯論筆錄），僅著重其利益，置原商標權人與消費者
          之權益而不顧，應認為有重大過失。
        (6)原告曾就訴外人盧啟志、簡岑朵因販售仿冒商品之行
          為提起刑事附帶民事訴訟，本院96年智字第13號判決
          認「... 商標權人請求損害賠償時，得就查獲侵害商
          標權商品之零售單價500倍至1500倍之金額，計算其
          損害，商標法第63條第1項第3款亦有明文之規定。本
          件被告共同販賣侵害原告系爭商標之物品，已如前述
          ，揆諸前揭規定，原告請求被告負連帶賠償責任，洵
          屬有據。本件原告依商標法第63條第1項第3款請求被
          告賠償1000萬元，查台北市警察局松山分局搜索被告
          工廠扣押褲子363件、單價3280元，襯衫167件、單價
          4980元，成套西裝68套、單價2萬3980元，單件西裝
          124件、單價9980元，針織衫284件、單價3980元，長
          大衣44件、單價4萬5800元，夾克37件、單價8980元
          、合計共836萬8240元等情，為被告所不爭執，本院
          審酌被告係於百貨公司販賣仿冒商品，及查獲物品數
          量等情，認以查獲侵害商標權商品之零售單價1500倍
          之金額計算其損害為適當，本件被告查獲侵害商標權
          商品之零售單價為3280元至4萬5800元，取其平均數
          為1萬4426元（3280+4980+23980+9980+3980+45800+8
          980/7=14426），故原告得請求之賠償金額為2163萬
          9000元（14426x1500=00000000），是原告請求被告
          連帶給付00000000元，為有理由」，該判決並為臺灣
          高等法院所維持。被告提供場地，並對前開販售行為
          獲取利益，應認為同為共同侵權行為人，經審酌前開
          判決計算原告之損害數額，尚屬可採，故原告主張被
          告應賠償伊200萬元之損害及其遲延利息，在前開其
          得請求損害之金額2163萬9000元之範圍內，應予准許
          。
六、兩造其餘之攻擊或防禦方法及未經援用之證據，經本院斟酌
    後，認為均不足以影響本判決之結果，自無逐一詳予論駁之
    必要，併此敘明
七、假執行之宣告：
    兩造均陳明願供擔保，聲請宣告假執行及免假執行，經核均
    合於法律規定，爰分別酌定相當之擔保金額宣告之。
八、結論：原告之訴為有理由，依民事訴訟法第78條、第390條
    第2項、第392條第2項，判決如主文。
中    華    民    國    97    年    8     月    25    日
                  民事第四庭  法  官  趙子榮
以上正本係照原本作成。
如對本判決上訴，須於判決送達後20日內向本院提出上訴狀。
中    華    民    國    97    年    8     月    25    日
                              書記官  江虹儀


司法院資訊處製作；財團法人民間司法改革基金會備份。
